臺灣高雄地方法院民事判決　　　　　　　100年度訴字第715號
原　　　告　國泰人壽保險股份有限公司
法定代理人　熊明河
訴訟代理人　魏瓷生
　　　　　　陳珮菁
被　　　告　許有復
　　　　　　許有通
　　　　　　許有德
　　　　　　許有錦
　　　　　　許有海
共　　　同
訴訟代理人　郭家駿律師
上當事人間請求清償借款事件，本院於民國100 年6 月27日言詞
辯論終結，判決如下：
    主  文
被告應於繼承被繼承人許有龍遺產之範圍內，連帶給付原告新台
幣貳佰捌拾陸萬壹仟玖佰壹拾捌元，及其中貳佰柒拾萬貳仟玖佰
柒拾柒元部分，自民國九十五年二月二十六日起至清償日止，按
週年利率百分之七點二計算之利息，並自民國九十五年二月二十
六起至清償日止，按上開利率百分之二十計算之違約金。
原告其餘之訴駁回。
訴訟費用新台幣貳萬玖仟肆佰壹拾元應由被告繼承被繼承人許
有龍遺產之範圍內連帶負擔。
    事實及理由
一、原告主張：訴外人黃姬菁於民國84年2 月14日偕同訴外人許
    有龍為連帶保證人向原告借款新台幣（下同）450 萬元，並
    約定利率按年息9 ％計算，借款期間自84年2 月14日起至
    104 年2 月14日止，按月攤還本息，如有任何一宗債務不依
    約清償，即喪失期限利益，借款視為全部到期。又遲延履行
    時除仍按約定利率計息外，逾期在6 個月以內者，按上開利
    率10％，逾期超過6 個月者，其超逾部分按上開利率20％計
    付違約金。嗣因黃姬菁未依約清償，經聲請法院拍賣抵押物
    ，於93年5 月5 日拍定分配結果，尚有分配不足額286 萬
    1918元未獲清償。許有龍業於85年9 月6 日死亡，被告為許
    有龍之法定繼承人，自應繼承上開保證債務（下稱系爭保證
    債務）。為此爰依消費借貸、連帶保證及繼承之法律關係提
    起本訴，並聲明求為判命：被告應連帶給付原告286 萬1918
    元，及其中270 萬2977元部分，自95年2 月26日起至清償日
    止，按週年利率7.2 ％計算之利息，並自95年2 月26日起至
    清償日止，按上開利率百分之20計算之違約金。
二、被告則以：許有龍雖為黃姬菁之連帶保證人，負有系爭保證
    債務，惟許有龍於85年9 月6 日死亡，其法定繼承人為訴外
    人即許有龍之父母許君水及許方來春，嗣許方來春又於87年
    7 月12日死亡，其法定繼承人為配偶許君水、被告5 人及訴
    外人許有利，而許有利又於94年3 月1 日死亡，因死後絕嗣
    ，由許君水繼承，嗣許君水於95年7 月20日死亡，再由被告
    5 人為法定繼承人，上開歷次繼承之繼承人及被告，固均未
    辦理拋棄或限定繼承，然依民法繼承編施行法第1 條之3 第
    2 項、第4 項等規定，本件係繼承開始前已發生代負履行責
    任之保證債務，許有龍死亡時，許君水、許方來春均不知有
    系爭保證債務，亦未因許有龍負擔系爭保證債務而獲得任何
    利益，亦未繼承任何遺產，如仍由其二人負擔系爭保證債務
    ，自屬顯失公平，僅應以所繼承之遺產為限，負清償責任。
    惟因其等未繼承任何遺產，被告5 人亦未因許有龍或許方來
    春、許君水死亡直接或間接繼承任何遺產，自無庸負任何清
    償責任等語，資為抗辯。並聲明：駁回原告之訴。
三、原告主張許有龍擔任黃姬菁之連帶保證人，向原告借款450
    萬元，迄仍積欠286 萬1918元尚未清償，而許有龍於85年9
    月6 日死亡，其法定繼承人為許有龍之父母許君水及許方來
    春，嗣許方來春又於87年7 月12日死亡，及法定繼承人為配
    偶許君水、被告5 人及訴外人許有利，而許有利又於94年3
    月1 日死亡，因死後絕嗣，由許君水繼承，嗣許君水於95年
    7 月20日死亡，再由被告5 人為法定繼承人，均未為限定或
    拋棄繼承等情，業據提出擔保放款借據及約定書各1 份、本
    院92年度執字第17208 號分配表、被告戶籍謄本、繼承系統
    表及本院家事庭99年7 月2 日函文等附卷可證（卷第6-13
    頁），被告對於上開事實及利息計算均不爭執（卷第68、76
    頁），堪信為真實。則本件爭點在於：依繼承編施行法第1
    條之2 第1 項規定，由被告繼續履行系爭保證債務，是否有
    顯失公平之情形？經查：
  (一)按繼承，因被繼承人死亡而開始；繼承人自繼承開始時，除
    本法另有規定外，承受被繼承人財產上之一切權利、義務；
    繼承人對於被繼承人之債務，負連帶責任。民法第1147條、
    97年1 月2 日修正前民法第1148條前段、第1153條第1 項分
    別定有明文。另按繼承人對於繼承開始後，始發生代負履行
    責任之保證契約債務，以因繼承所得之遺產為限，負清償責
    任，97年1 月2 日修正民法繼承編第1148條第2 項著有明文
    。又繼承在民法繼承編中華民國97 年1月4 日前開始，繼承
    人對於繼承開始後，始發生代負履行責任之保證契約債務，
    由其繼續履行債務顯失公平者，得以所得遺產為限，負清償
    責任，98年6 月10日公布施行之民法繼承編施行法第1 條之
    2 第1 項亦有明文。
  (二)本件系爭保證契約係自84年2 月14日訂立，依卷內被告之戶
    籍資料及繼承系統表，被告與許有龍係兄弟，訂約當時父母
    健在，於一般情形，被告不致於有繼承許有龍遺產之期待，
    且依上開本院民事執行處92年度執字第17208 號分配表所示
    ，系爭保證債務係至93年5 月5 日拍賣抵押物後始確定未能
    全數受償，距許有龍死亡已將近10年，在系爭債務如期履行
    之情形下，原告未有任何催收或執行拍賣之作為，許有龍又
    於締約後年餘即死亡，自難認定許有龍之父母得以知悉許有
    龍死亡時尚有系爭保證債務存在。再者，許有龍死亡後並未
    留有任何遺產，此經本院向財政部高雄市國稅局鳳山分局函
    查無誤，有該分局100 年5 月2 日財高國稅鳳營所字第1000
    18887 號函暨檢附之贈與稅核定資料、遺產稅核定資料及財
    產歸屬資料清單附卷可稽（卷第62-64 頁），許有龍身後僅
    留下系爭保證債務，而未有任何積極遺產，許有龍之父母為
    法定繼承人，卻未辦理限定或拋棄繼承，益徵其父母確不知
    悉許有龍有系爭保證債務存在，準此以言，令許君水及許方
    來春繼承系爭保證債務，已非允洽。
  (三)又系爭保證契約係84年間訂立，當時原告所斟酌者應係債務
    人及連帶保證人本身之資力及信用狀況，本與保證人之法定
    繼承人為何人或其財產狀況無涉。何況依許有龍當時家庭狀
    況，被告並非優先順序之繼承人，尤非原告締約時得預先設
    想。據此，本件若認許有龍繼承人之固有財產仍須就系爭保
    證債務負清償責任，顯非當初原告與許有龍訂立系爭保證契
    約時所合意之範圍，對許有龍死亡後之繼承人即父母許君水
    、許方來春已非公平，對許方來春、許君水先後死亡而為法
    定繼承人之被告，尤有顯失公平之情，堪以認定。
  (四)保證人保證責任之發生，繫諸主債務人是否履行債務，與一
    般債務人負擔自己債務責任之情形不同，繼承人如因而繼承
    保證契約債務致影響其財產權及生存權，國家即有加以保護
    之必要。本件被告雖依法本應概括繼承許有龍之全部遺產，
    但如上所述，許有龍死亡後查無任何遺產，復以系爭保證債
    務係85年9 月6 日繼承開始後始發生，系爭保證債務成立時
    被告為許有龍之兄弟，其等資力非原告締約當時所能設想斟
    酌，故如由被告繼承系爭保證債務，以其等之固有財產代負
    清償責任，自屬顯失公平。故依98年6 月10日增訂公布之民
    法繼承編施行法第1 條之2 第1 項規定，應認被告僅應就其
    繼承許有龍所得之遺產為限，負清償責任。至於許有龍死後
    雖查無任何遺產，惟被告既未為限定或拋棄繼承，本應為概
    括之繼承，茲因有民法繼承編施行法第1 條之2 第1 項規定
    之適用，始能免除全部清償責任，惟該條項法律效果係限定
    責任，亦即應就繼承許有龍之遺產範圍內，負清償責任，而
    非責任之免除，故縱使查無許有龍留下任何遺產，亦僅原告
    不得就被告固有財產聲請強制執行而已，本院仍應為被告負
    限定責任之判決，併予敘明。
四、綜上所述，本件原告依消費借貸、連帶保證及繼承之法律關
    係，請求被告應於繼承許有龍遺產之範圍內，連帶給付原告
    286 萬1918 元 ，及其中270 萬2977元部分，自95年2 月26
    日起至清償日止，按週年利率7.2 ％計算之利息，並自95年
    2 月26日起至清償日止，按上開利率百分之20計算之違約金
    ，為有理由，應予准許，至超逾此部分之請求，則屬無據，
    應予駁回。
五、本件原告本金請求部分全部勝訴，訴訟費用2 萬9413元應由
    被告於繼承被繼承人許有龍遺產之範圍內連帶負擔。
六、據上論結，本件原告之訴為一部有理由，一部無理由，依民
    事訴訟法第79條、第85條第2 項，判決如主文。
中    華    民    國   100    年    7     月    15    日
                  民事第三庭  法  官  李嘉益
以上正本係照原本作成。
如對本判決上訴，須於判決送達後20日內向本院提出上訴狀。如
委任律師提起上訴者，應一併繳納上訴審裁判費。
中    華    民    國   100    年    7     月    15    日
                              書記官  鄭倩